【裁判字號】    96,訴,8568
【裁判日期】    970812
【裁判案由】    侵權行為損害賠償
【裁判全文】
臺灣臺北地方法院民事判決              96年度訴字第8568號
原      告  乙○○
被      告  紘緯達企業有限公司
法定代理人  甲○○
被      告  丙○○
上列當事人間請求侵權行為損害賠償事件，本院於中華民國97年
7 月22日言詞辯論終結，判決如下：
    主      文
被告應連帶給付原告新臺幣參佰伍拾柒萬陸仟捌佰貳拾玖元，及
自民國九十六年三月六日起至清償日止，按年息百分之五計算之
利息。
原告其餘之訴駁回。
訴訟費用由被告連帶負擔百分之六十，餘由原告負擔。
本判決第一項於原告以新臺幣壹佰貳拾萬元為被告供擔保後，得
假執行。
原告其餘假執行之聲請駁回。
    事實及理由
一、本件被告紘緯達企業有限公司（以下簡稱紘緯達公司）未於
    言詞辯論期日到場，被告丙○○未於最後言詞辯論期日到場
    ，核無民事訴訟法第386 條所列各款情形，爰依原告之聲請
    ，由其一造辯論而為判決。
二、原告起訴主張：
  (一)被告丙○○受僱於被告紘緯達公司，以運送水電材料為業，
    其於民國95年5 月12日下午2 時許，駕駛車牌號碼8T-6970
    號之自用小客貨車，沿臺北市○○區○○路由西往東方向行
    駛，途經西藏路348 號前，本應注意車前狀況採取必要之安
    全措施，保持行車安全間隔，復依當時情形，天氣晴、日間
    自然光線、路面乾燥、無缺陷或障礙物、視距良好，並無不
    能注意之情事，竟疏未注意貿然超車，致撞擊右前方騎乘車
    牌號碼DVT-561 機車在該址同向行駛之原告，造成原告人車
    倒地，受有頭部外傷併腦出血、蜘蛛膜下腔出血、氣腦、左
    額顱骨、顴骨、左側下頜骨、右顳骨骨折、左側氣胸、右眼
    外傷性動眼、外展神經、滑車神經麻痺等傷害，所配戴之眼
    鏡亦因而毀損。被告丙○○受僱於被告紘緯達公司，其因執
    行職務，致原告受有上開損害，依第188 條第1 項前段規定
    ，被告紘緯達公司自應與被告丙○○連帶負損害賠償責任，
    爰依民法第184 條第1 項、第188 條第1 項前段、第191 條
    之2 、第193 條、第195 條、第196 條規定，請求被告連帶
    賠償原告所受損害。
  (二)原告各項請求如下：
  1.工作損失即減少勞動能力部分：
    原告原就讀馬偕醫護管理專科學校護理科系，在校成績優異
    ，獲有獎狀、獎學金，於93年6 月畢業後，取得護理師及護
    士證照，於93年9 月至94年10月31日間，任職於板橋國泰醫
    院小兒呼吸照護病房擔任護士工作，復於94年12月12日轉往
    財團法人國泰綜合醫院（以下簡稱國泰醫院）任職，系爭事
    故發生後，因受有頭部外傷併腦出血、蜘蛛膜下腔出血、氣
    腦、左額顱骨、顴骨、左側下頜骨、右顳骨骨折、左側氣胸
    、右眼外傷性動眼、外展神經、滑車神經麻痺等傷害，即入
    院手術治療，原告因而無法工作，並須長期復健，現已離職
    ，原告於系爭事故發生前6 個月之平均薪資每月應有42,000
    元，復因上開傷害致原告減少勞動能力，影響將來之謀生能
    力，依勞工保險條例之規定，受傷程度屬第13級殘廢，依各
    殘廢等級喪失或減少勞動能力比率表，原告喪失23.07%勞動
    能力，故被告應連帶賠償之工作損失，依霍夫曼計算式，並
    扣除中間利息，乘以原告喪失勞動能力之百分比23.07%，原
    告減損勞動能力之損害為2,708,350 元（42,000×12×23.2
    93065 ×23.07%＝2,708,350） 。
  2.增加生活上支出部分：
    原告因系爭事故受有頭部外傷併腦出血、蜘蛛膜下腔出血、
    氣腦、左額顱骨、顴骨、左側下頜骨、右顳骨骨折、左側氣
    胸、右眼外傷性動眼、外展神經、滑車神經麻痺等傷害，支
    出醫療費用10萬元、看護費用27,200元、齒顎矯正治療94,0
    00元，及其他如看診往返交通費、營養美容用品等計21,000
    元，並請求將來可能支出之醫藥費用、看護費及其他必要費
    用，因尚待追蹤觀察復原情形，若於本案言詞辯論終結前仍
    未能確定時，爰依民法第222 條第2 項，請求本院酌定之。
    故上開費用總計至少為242,200 元（100,000+27,200+94,00
    0+ 21,000=242,200） 。
  3.非財產上之損害賠償部分：
    原告於系爭事故發生時僅22歲，原為衝刺事業之黃金階段，
    因系爭事故致受有嚴重內、外傷及骨折等傷害，復因右眼眼
    瞼下垂、右眼眼球無法轉動、右眼正視發生複視，引起疼痛
    、暈眩，有明顯障礙影響日常生活作息，又因頭部、眼部、
    牙齒、胸腔部位之嚴重傷害，已出現暈眩、頭痛等後遺症，
    更有其他不可預見之後遺症或併發症，尚待長時間復健追蹤
    治療，此種身體、精神痛苦煎熬不可言喻。且目前原告尚未
    結婚，然因系爭事故致原告外貌幾乎全部變形，復因父親早
    逝，母親並無工作，家庭經濟本不寬裕，原告亦因系爭事故
    致減少工作能力減損，後續龐大生活費用，致原告受有鉅大
    精神壓力，爰請求300 萬元非財產上損害賠償，聊補痛苦於
    萬分之一。
  4.眼鏡費用：
    原告所配戴之眼鏡因系爭事故毀損而無法使用，支出費用3,
    900 元。
  5.合計：
    被告至少應連帶賠償原告之金額合計5,954,450 元（242,20
    0 +2,708,350+3,900+3,000,000=5,954,450）。
  (三)聲明：
  1.被告應連帶給付原告5,954,450 元，及自起訴狀繕本送達翌
    日即96年3 月6 日起至清償日止，按年息5%計算之利息。
  2.願供擔保，請准宣告假執行。
三、被告紘緯達公司未於言詞辯論期日到場，亦未提出任何書狀
    為任何聲明或陳述。
四、被告丙○○未於最後言詞辯論期日到場，惟據其以前到場陳
    稱：原告請求金額過高，且其曾支付國泰醫院醫療費用42,4
    42元，並曾給付6 萬元予原告等語。並聲明：駁回原告之訴
    及假執行之聲請。
五、兩造不爭執之事項：
  (一)被告丙○○於95年5 月12日下午2 時許，駕駛車牌號碼8T-6
    970 號之自用小客貨車，沿臺北市○○區○○路由西往東方
    向行駛，途經西藏路348 號前，疏未注意車前狀況採取必要
    之安全措施，並保持行車安全間隔，且貿然超車，致撞擊右
    前方騎乘車牌號碼DVT-561 機車在該址同向行駛之原告，造
    成原告人車倒地，受有頭部外傷併腦出血、蜘蛛膜下腔出血
    、氣腦、左額顱骨、顴骨、左側下頜骨、右顳骨骨折、左側
    氣胸、右眼外傷性動眼、外展神經、滑車神經麻痺等傷害，
    所配戴之眼鏡亦因而毀損。
  (二)原告所受損害係因被告丙○○之過失所致，被告丙○○因業
    務過失傷害，經臺灣高等法院以96年度交上易字第241 號判
    處有期徒刑1 年，減為有期徒刑6 月確定。
  (三)系爭事故發生時，被告丙○○受僱於被告紘緯達公司，其因
    執行職務，致原告受有上開損害。
  (四)系爭事故發生時，原告任職國泰醫院擔任護理師工作，系爭
    事故發生前6 個月受領之薪資總額為266,163 元，平均薪資
    每月為44,361元。
  (五)系爭事故發生後，原告自被告投保之強制汽車責任保險受領
    保險給付181,380元。
  (六)被告丙○○因系爭事故曾代原告支付國泰醫院醫療費用42,4
    42元，並曾給付6 萬元予原告。
六、得心證之理由：
  (一)按因故意或重大過失不法侵害他人之權利者，負損害賠償。
    受僱人因執行職務，不法侵害他人之權利者，由僱用人與行
    為人連帶負損害賠償責任。汽車、機車或其他非依軌道行駛
    之動力車輛，在使用中加損害於他人者，駕駛人應賠償因此
    所生之損害。不法侵害他人之身體或健康者，對於被害人因
    此喪失或減少勞動能力或增加生活上之需要時，應負損害賠
    償責任。不法侵害他人之身體、健康者，被害人雖非財產上
    之損害，亦得請求賠償相當金額。民法第184 條第1 項前段
    、第188 條第1 項前段、第191 條之2 前段、第193 條第1
    項、第195 條第1 項前段分別定有明文。本件原告主張其遭
    被告丙○○駕車撞擊，受有頭部外傷併腦出血、蜘蛛膜下腔
    出血、氣腦、左額顱骨、顴骨、左側下頜骨、右顳骨骨折、
    左側氣胸、右眼外傷性動眼、外展神經、滑車神經麻痺等傷
    害，其所受損害係因被告丙○○執行職務之過失所致，被告
    紘緯達公司為被告丙○○之僱用人，被告丙○○嗣因業務過
    失傷害，經臺灣高等法院以96年度交上易字第241 號判處有
    期徒刑1 年，減為有期徒刑6 月確定之事實，業據原告提出
    國泰醫院診斷證明書、長庚紀念醫院診斷證明書等件為證〔
    本院96年度交附民字第51號卷（以下簡稱附民卷）第11-16
    頁〕，且為被告丙○○所不爭，並據調閱本院96年度交易字
    第102 號、臺灣高等法院96年度交上易字第241 號過失傷害
    刑事卷宗查核屬實，被告丙○○因過失不法侵害原告之權利
    ，依上開規定，其自應與被告紘緯達公司負連帶賠償之責。
    茲就原告請求賠償之項目及金額審酌如下：
  1.工作損失即減少勞動能力部分：
    原告主張其因系爭事故無法工作，且依勞工保險條例規定，
    其受傷程度屬第13級殘廢，依各殘廢等級喪失或減少勞動能
    力比率表，喪失23.07%勞動能力，以原告於系爭事故發生前
    6 個月平均薪資每月為42,000元計算至65歲，原告減損勞動
    能力之損害為2,708,350 元，經查：
  (1)按被害人因身體健康被侵害而喪失勞動能力所受之損害，應
    就被害人受侵害前之身體健康狀態、教育程度、專門技能、
    社會經驗及生活習慣等方面斟酌定之，不能以一時一地之工
    作收入為準（最高法院63年臺上字第1394號判例意旨參照）
    。而依勞工保險條例第53條規定，勞工保險殘障給付標準表
    係勞工向保險人請領殘廢補助費之標準，故關於勞動能力減
    損及殘存之價值，除應以被害人在通常情形下可能之收入為
    標準，並綜合考量上開因素後，非不得以勞工保險殘障給付
    標準所定之殘障等級為適當參考。至關於喪失勞動能力程度
    比率，係指依上開標準之殘障等級換算成喪失或減少勞動之
    比率，惟該勞動比率係以按體力勞動者所擬定，非謂完全適
    用於所有個案，故被害人之勞動能力減損程度之認定，仍應
    以上開判例意旨之為綜合判斷。
  (2)經參酌國泰醫院診斷證明書記載：「右眼外傷性動眼神經及
    外展神經麻痺」、「病人曾於民國95年5 月12日經急診就診
    住院併行胸管插入術，於民國95年5 月12日至95年5 月22日
    於加護病房治療」、「外傷性第三對及第六對腦神經麻痺（
    右眼）。患者由於上述病因，造成右眼眼瞼下垂，右眼眼球
    無法轉動」等語（附民卷第11-13 頁、第15頁），及長庚紀
    念醫院診斷證明書記載：「右眼外傷性動眼神經、外展神經
    、滑車神經麻痺」等語（附民卷第16頁），足見原告確因系
    爭事故之發生致右眼眼球無法轉動，此傷害業經國泰醫院、
    長庚紀念醫院於上開診斷證明中陳述明確，且為兩造所不爭
    執。另參以勞工保險殘障給付標準表第26項：「眼球（兩目
    ）調節或運動障害：一眼眼球遺存顯著調節機能障害或運動
    障害者，殘廢等級：13，由於眼肌麻痺，正面視發生複視，
    以致兩眼視引起高度頭痛、眩暈，於日常生活與作業，有顯
    著障害者，準用第十三級」（附民卷第7 頁），原告因系爭
    事故致右眼眼球無法轉動，自受有一眼眼球遺存顯著調節機
    能障害或運動障害，其所受傷害，顯已符合上開標準表障害
    項目第26項所稱一眼眼球遺存顯著調節機能障害或運動障害
    之情形，原告主張其依勞工保險殘廢給付標準表，係屬第13
    級殘廢，應屬可採。
  (3)按身體或健康受侵害，而減少勞動能力者，其減少及殘存勞
    動能力之價值，不能以現有之收入為準，所謂減少及殘存勞
    動能力之價值，應以其能力在通常情形下可能取得之收入為
    標準」（最高法院61年臺上字第1987號判例意旨參照）。查
    依勞工保險殘廢給付標準表，其第13級殘廢換算勞動能力減
    損比率為23.07%，有各殘廢等級喪失或減少勞動能力比率表
    附卷可憑（附民卷第8 頁）。而原告於系爭事故發生時，任
    職國泰醫院擔任護理師工作，系爭事故發生前6 個月之薪資
    總額為266,163 元，平均薪資每月為44,361元，亦有國泰醫
    院員工薪津明細表在卷可稽（附民卷第70-71 頁），原告請
    求以每月42,000元計算，核屬有據。參酌勞動基準法第54條
    第1 項規定已於97年5 月14日修正，將強制退休年齡調高為
    65歲，原告73年2 月27日出生，系爭事故發生時為22歲2 月
    ，計算至65歲，原告可工作之期間為42年10月，原告請求以
    43年計算，尚非可採。依此標準核算原告之勞動能力損失，
    並依霍夫曼式計算法扣除中間利息，其所受勞動能力損失之
    金額為2,665,379 元〔計算式：以每期按月給付42,000元，
    給付期總計42年10月，依霍夫曼式計算法扣除中間利息（首
    期給付不扣除中間利息）核計，其金額為11,553,443元（計
    算式：42,000  X 275.00000000=00000000.47794 ，其中27
    5.00000000為月別單利 (5/12)%第514 月霍夫曼累計係數，
    元以下四捨五入），再依其勞動能力減損比率23.07%核計，
    原告所受勞動能力損失之金額為2,665,379 元（計算式：11
    ,553,443 X 23.07%= 2,665,379，元以下四捨五入）〕。
  2.增加生活上支出部分：
    原告主張其因系爭事故受有頭部外傷併腦出血、蜘蛛膜下腔
    出血、氣腦、左額顱骨、顴骨、左側下頜骨、右顳骨骨折、
    左側氣胸、右眼外傷性動眼、外展神經、滑車神經麻痺等傷
    害，支出醫療費用10萬元（附民卷18-37 頁）、看護費用27
    ,200 元 （附民卷第38-39 頁）、齒顎矯正費用9 萬4 千元
    （附民卷40頁），及購買罐食空針、洗牙機、矽膠貼片、除
    疤矽膠、除疤膏、補體素（食品）、支出往返醫院車資等費
    用2 萬1 千元（附民卷41-59 頁、本院卷第41-43 頁），業
    據其提出醫療費用收據、門診掛號費收據、收費單、證明書
    、統一發票、計程車專用收據等件為證。按原告因系爭事故
    急診入院，國泰醫院曾發給病危通知單，嚴重創傷指數20分
    ，需接受固定重建手術，宜整型外科、眼科、耳鼻喉科、神
    經外科定期追蹤，有病危通知單、診斷證明書在卷可憑（附
    民卷第10-16 頁）。而原告所受傷害為頭部顏面骨、顱骨、
    左肩胛骨及右眼外傷，需多科治療及復健，出院後宜休養追
    蹤半年以上，需家人或外人陪同照護，且其因此次外傷造成
    顎骨及下顎骨複雜性骨折，齒顎矯正為必要之治療，又其為
    年輕女性，顏面美容、外貌均受損甚大，購買除疤膏等輔助
    治療有其必要，復據本院向國泰醫院、岳德聯合牙醫診所函
    查屬實，並有國泰醫院97年6 月12日（97）管歷字第880 號
    函、岳德聯合牙醫診所函附卷足憑（本院卷第49、44頁）。
    是依原告受傷害之情形，應認原告支出醫療費用、看護費用
    、齒顎矯正費用、往返醫院車資，及購買罐食空針等物品輔
    助治療為其增加生活上需要所必要。惟有關原告支出之醫療
    費用，其中岳德聯合牙醫診所之費用6 千元、3 千元、3 千
    元、3 萬元部分（附民卷第36-37 頁），與齒顎矯正費9 萬
    4 千元重複，應予剔除，經剔除後，其餘醫療費用加總金額
    為53,311元（附民卷18-33 頁）。而原告購買罐食空針、洗
    牙機、矽膠貼片、除疤矽膠、除疤膏、補體素（食品）及支
    出車資等費用，加總金額則為20,761元（附民卷第41-59 頁
    ）。依此，原告得請求增加生活上之支出為醫療費用53,311
    元（附民卷18-33 頁）、看護費用27,200元（附民卷第38-3
    9 頁）、齒顎矯正費用9 萬4 千元（附民卷第40頁、本院卷
    第44頁）、購買罐食空針等物品及支出車資20,761元（附民
    卷41-59 頁），合計195,272 元（53,311＋27,200＋94,000
    ＋20,761＝195,272） 。
  3.非財產上之損害部分：
    按非財產上損害之慰撫金數額，究竟若干為適當，應斟酌兩
    造身分、地位及經濟狀況，俾為審判之依據（最高法院86年
    度臺上字第511 號裁判意旨參照）。本院審酌被告丙○○95
    年度薪資所得43,931元，並有2002年之汽車1 部，被告紘緯
    達公司為消防安全設備批發業，資本額500 萬元，有稅務電
    子閘門財產所得調件明細表在卷可憑。而原告於系爭事故發
    生時年僅22歲，且其原任職國泰醫院，平均月收入4 萬餘元
    ，因系爭事故受有嚴重內、外傷及骨折等傷害，多次住院接
    受手術、藥物、復健等治療，療程甚長，而其右眼眼瞼下垂
    、右眼眼球無法轉動、右眼正視發生複視，甚或造成外貌嚴
    重變形，除影響日常生活作息外，原告為未婚之年輕女性，
    衡情身心當受有相當之痛苦。本院審酌兩造上開身分、地位
    、經濟狀況、原告所受傷害之痛苦程度，及被告丙○○侵害
    行為之過失程度等一切情狀，認原告所受之非財產上損害，
    以100萬元為適當。
  4.眼鏡毀損費用3,900元部分：
    按因犯罪而受損害之人，於刑事訴訟程序固得附帶提起民事
    訴訟，對於被告請求回復其損害，但其請求回復之損害，以
    被訴犯罪事實所生之損害為限，否則縱令得依其他事由提起
    民事訴訟，亦不得於刑事訴訟程序附帶為此請求，最高法院
    60年臺上字第633 號著有判例意旨可資參照。查本院刑事庭
    係以「過失傷害」判處被告丙○○罪刑，其既不及於「毀損
    」（按：過失毀損，刑法無處罰明文），原告之眼鏡毀損部
    分，即非屬被告丙○○犯「過失傷害」罪所受侵害之客體，
    揆諸前揭說明，原告尚不得依刑事附帶民事訴訟程序，請求
    被告連帶賠償該眼鏡毀損費用之損害。原告就此部分所為附
    帶民事訴訟之起訴為不合法，本院另依民事訴訟法第249 條
    第1 項第6 款規定以裁定駁回之，附此敘明。
  5.合計：
    承上，被告應連帶賠償原告工作損失即減少勞動能力2,665,
    379 元、增加生活上支出195,272 元、非財產上損害100 萬
    元，合計金額為3,860,651 元（2,665,379 ＋195,272 ＋1,
    000,000＝3,860,651） 。
  (二)次按保險人依強制汽車責任保險法規定所為之保險給付，視
    為被保險人損害賠償金額之一部分。被保險人受賠償請求時
    ，得扣除之。強制汽車責任保險法第32條定有明文。此一規
    定之立法目的，在於保險人之給付乃由於被保險人支付保險
    費所生，性質上屬於被保險人賠償責任之承擔或轉嫁，自應
    視為加害人或被保險人損害賠償金額之一部分，為避免受害
    人雙重受償，渠等於受賠償請求時，自得扣除之。本件原告
    於事故發生後已領取強制汽車責任險保險金181,380 元，為
    兩造所不爭，並有存摺影本在卷足憑（本院卷第40頁），依
    上開規定，自應予扣除。
  (三)又被告丙○○因系爭事故曾代原告支付國泰醫院醫療費用42
    ,442元，並曾給付6 萬元予原告，為兩造所不爭，此部分金
    額，亦應予扣除。
  (四)綜上，原告得請求之工作損失、增加生活上支出、非財產上
    損害計3,860,651 元，扣除原告已領取之強制汽車責任險保
    險金181,380 元，及被告丙○○前所給付之42,442元、6 萬
    元後，其得請求被告連帶賠償之金額合計為3,576,829 元（
    3,860,651 －181,380 －42,442－60,000＝3,576,829） ，
    逾此部分之金額，及原告關於眼鏡費用3,900 元之請求（另
    以裁定駁回之），核非正當，不應准許。
七、從而，原告依民法第184 條第1 項前段、第188 條第1 項前
    段、第191 條之2 前段、第193 條第1 項、第195 條第1 項
    前段規定，請求被告給付原告3,576,829 元，及自起訴狀繕
    本送達翌日即96年3 月6 日起至清償日止，按年息5%計算之
    利息，為有理由，應予准許，逾此部分之請求，為無理由，
    應予駁回。
八、原告陳明願供擔保聲請宣告假執行，就其勝訴部分，核無不
    合，爰酌定相當擔保金額准許之。至原告敗訴部分，其假執
    行之聲請，亦失所附麗，應併予駁回。
九、本件事證已臻明確，兩造其餘攻擊防禦方法及所提證據，核
    與本件判決結果不生影響，爰不另一一論述，併予敘明。
十、結論：本件原告之訴為一部有理由，一部無理由，依民事訴
    訟法第79條、第85條第2 項，判決如主文。
中    華    民    國    97    年    8     月    12    日
                  民事第二庭    法  官  陳秀貞
以上正本係照原本作成。
如對本判決上訴，須於判決送達後20日內向本院提出上訴狀。
中    華    民    國    97    年    8     月    12    日
                                書記官  劉碧輝


司法院資訊處製作；財團法人民間司法改革基金會備份。
